最高法院刑事判決　　　　　　　　　　　　　　　九十一年度台上字第一九０六號
　　上　訴　人　甲○○
　　選任辯護人　楊隆源律師
　　上　訴　人　乙○○
右上訴人等因殺人案件，不服台灣高等法院中華民國九十年十二月二十一日第二審判
決（九十年度上重訴字第三五號，起訴案號：台灣台北地方法院檢察署八十八年度偵
字第二七二一九號、八十九年度偵字第三五一０號），提起上訴，本院判決如左：
    主  文
原判決撤銷，發回台灣高等法院。
    理  由
本件原判決撤銷第一審關於殺人部分之科刑判決，改判認上訴人甲○○、乙○○係犯
共同殺人、損壞遺棄屍體、利用自動付款設備詐欺、侵占、行使偽造私文書等罪，依
牽連犯之規定，從一重均仍論上訴人等以共同殺人罪，甲○○處死刑，褫奪公權終身
；乙○○，處無期徒刑，褫奪公權終身，固非無見。惟按：(一)被告之自白固為證據方
法之一種，但依刑事訴訟法第一百五十六條第二項規定，尚不得作為有罪判決之唯一
證據，仍應調查其他必要之證據，以察其是否與事實相符，立法目的乃欲以補強證據
擔保自白之真實性，藉以限制自白在證據上之價值，防止偏重自白發生之危險。以被
告之自白，作為其自己犯罪之證明時，尚且如此；以之作為其他共同被告之證據時，
更應注意防範。原判決認定上訴人甲○○與乙○○共同殺害被害人王麗文部分，係依
憑乙○○之自白及以「被告乙○○於殺害王麗文後，經被告甲○○指示出境大陸，被
告乙○○於（民國）八十八年十一月十六日至十二月九日出境，有國人入出境端末查
詢報表附卷可憑；又被告乙○○從香港打電話給其女友翁昭蕊，向被告甲○○拿取二
萬五千元（新台幣，下同），被告甲○○將其前夫游先生在大陸深圳之電話告訴翁昭
蕊一情，經證人翁昭蕊於警訊及原審（指第一審）調查時證述在卷，足見被告甲○○
於被害人王麗文被殺害後積極多方隱匿事證，被告甲○○若無殺害被害人王麗文之犯
意，於知悉被害人王麗文被乙○○殺害之當晚，為釐清責任，自可立即離開現場，何
以未立即離開命案現場，且事後多方湮滅事證，故佈疑陣，被告甲○○辯稱沒有殺害
被害人之意，顯不足採」，為其論據（見原判決第十八頁，理由三(四)之(4)）。然依原
判決認定之事實，本件係由上訴人乙○○一人下手殺被害人，倘屬無訛，則上訴人甲
○○應否就乙○○之殺人罪行，同負正犯之刑責，應以其有無參與殺人之合意為斷。
又上訴人縱未即時離開殺人現場並報警或通知被害人家屬，且建議行兇之乙○○出境
大陸，或多方隱匿被害人已遭殺害之事證等情，因均屬被害人遇害後之舉措，其究係
出於何種動機而為？如何得與乙○○對其不利之陳述，相互補強利用，而使本件共同
殺人之犯罪事實獲得確信？尚非全無疑義。案關死刑重典，原判決未詳加勾稽說明，
即為不利於上訴人甲○○之論斷，自仍不足以成定讞。(二)證據雖已調查而其內容尚未
明瞭者，即與未經調查無異，如遽行判決，仍屬應於審判期日調查之證據未予調查。
原判決於理由欄內說明「依據王麗文所有0000000000號行動電話通聯紀錄
，於（八十八年）十月二十八日曾電話王麗文男友陳滿雄00000000000（
應係0000000000之誤）行動電話，通話時間僅有六秒，經陳滿雄證實該通
電話並未出聲，發話之細胞位置在桃園市縣○路，讓人誤以為王麗文還活著，此為被
害人王麗文男友之電話，應為被害人極為私密之事，被告乙○○供稱係因甲○○之告
知而得知王麗文男友的電話，應可採信」等語，意指上訴人乙○○因甲○○之告知，
得悉被害人男友陳滿雄之電話號碼，為混淆視聽而由乙○○於八十八年十月二十八日
，以其竊自被害人之上開行動電話，撥打陳滿雄之行動電話號碼（見原判決第十七頁
，理由三(四)之(1)）。然原判決於事實欄內係認定：上訴人乙○○於八十八年十月六日
殺害被害人後，另行起意，竊取被害人所有之前揭0000000000號摩托羅拉
九三八型行動電話一具 (乙○○竊盜部分，業經第一審判決有罪確定在案），嗣於八
十八年十月十一日，以一千五百元之價格，將該行動電話出售予桃園縣桃園市中健通
信公司之負責人黃美鏽等情；又依卷內資料，證人黃美鏽於警訊時證稱：伊向乙○○
購買該具行動電話後，已轉售他人云云（見偵字第三五一０號偵查卷第一三０頁反面
），如果不虛，則被害人之上開行動電話自八十八年十月十一日起，應已非在上訴人
等之實力支配下，何以仍得由上訴人乙○○於同月二十八日，持用撥打被害人男友陳
滿雄之行動電話號碼？事實真相如何，顯然仍欠明瞭，原審未予究明，遽為上開論斷
，難謂適法。(三)共同正犯，包括同謀犯及實施正犯，均應在共同之犯罪計畫內，亦即
犯意聯絡範圍內，就全部之犯罪行為，負擔責任，有罪之判決書自應就此等共同犯罪
之事實，於事實欄明白認定，詳細記載，並於理由欄敘明憑以認定之證據及理由，始
足資為適用法律之準據。原判決就上訴人甲○○冒用被害人王麗文之名義偽造私文書
，並進而行使部分，論上訴人乙○○與甲○○為共同正犯（見原判決第二十七頁第一
行），然對於上訴人乙○○與甲○○之間，有如何偽造私文書並進而行使之犯意聯絡
，及乙○○究係參與或分擔該項罪名何部分犯行之實施等情，既未於事實欄內為具體
之記載，理由欄內亦未說明其所憑之證據，遽依刑法第二十八條之規定，論以行使偽
造私文書罪之共同正犯，其適用法律是否正當，尚屬無憑判斷，於法併有未合。上訴
意旨指摘原判決不當，非無理由，應認有撤銷發回之原因。
據上論結，應依刑事訴訟法第三百九十七條、第四百零一條，判決如主文。
中      華      民      國    九十一    年      四      月      十      日
                              最高法院刑事第十庭
                                  審判長法官  林  增  福
                                        法官  邵  燕  玲
                                        法官  吳  昆  仁
                                        法官  陳  世  雄
                                        法官  謝  俊  雄
      右正本證明與原本無異
                                              書  記  官
中      華      民      國    九十一    年      四      月     十二     日
